【裁判字號】    96,易,2695
【裁判日期】    970128
【裁判案由】    業務侵占
【裁判全文】
臺灣臺北地方法院刑事判決            96年度易字第2695號
公  訴  人  臺灣臺北地方法院檢察署檢察官
被      告  乙○○
選任辯護人  吳信吉律師
上列被告因業務侵占案件，經檢察官聲請簡易判決處刑（96年度
偵字第19463 號），本院認不應逕以簡易判決處刑（96年度簡字
第3324號），改依通常程序審理，判決如下：
    主  文
乙○○無罪。
    理  由
一、公訴意旨略以：被告乙○○係址設臺北市○○區○○路2 段
    35巷3 號亞瑞酒房有限公司（下稱亞瑞酒房公司）之店長，
    平日從事電話訂單及代公司向客戶收取貨款之工作，為從事
    業務之人。詎其竟基於意圖為自己不法所有之概括犯意，自
    民國94年9 月30日起至95年2 月8 日止，連續將6 筆貨款共
    計新臺幣（下同）227,574 元，據為己有。嗣經亞瑞酒房公
    司派員清點後，得知上情而提出告訴，因認被告乙○○涉犯
    刑法第336 條第2 項業務侵占罪嫌。
二、按犯罪事實應依證據認定之，無證據不得認定犯罪事實。又
    不能證明被告犯罪者，應諭知無罪之判決，刑事訴訟法第15
    4 條第2 項、第301 條第1 項分別定有明文。次按事實之認
    定，應憑證據，如未能發現相當證據，或證據不足以證明，
    自不能以推測或擬制之方法，為裁判基礎。又認定犯罪事實
    ，所憑之證據，雖不以直接證據為限，間接證據亦包括在內
    ，然無論直接或間接證據，其為訴訟上之證明，須於通常一
    般之人均不致於有所懷疑，而得確信其為真實之程度者，始
    得據之為有罪之認定，倘其證明尚未達到此一程度，而有合
    理性懷疑之存在時，即無從為有罪之認定，此亦有最高法院
    40年台上字第86號判例、76年台上字第4986號判例意旨可資
    參照。
三、公訴人認被告涉犯前開罪嫌，無非係以告訴代理人甲○○之
    指訴及卷附之員工資料卡、付款明細表影本為其論據。惟訊
    據被告固不否認伊於94年8月1日起至95年3 月31日止，在告
    訴人公司擔任店長一職，並負責電話訂單及代公司向客戶收
    取貨款之業務，惟堅詞否認有何業務侵占之犯行，辯稱意旨
    如下：
（一）關於客戶「後院PUB 」之應收貨款2 筆20,160元及9,240
      元，均無沖銷記錄，即知後院餐廳尚未支付貨款，何來侵
      占可言。
（二）關於客戶戊○○之應收貨款1 筆178,360 元部分，雖有沖
      銷紀錄，然印象中戊○○通常係以支票支付貨款，但因歷
      時久遠，業已不復記憶戊○○是否確已支付該筆貨款，且
      告訴人並未能提出銷貨單、簽收單等付款資料證明該筆貨
      物確已出貨，尚難即認該筆款項遭被告侵占。
（三）關於客戶丁○○之應收貨款1 筆8,374 元部分，印象中丁○○歷來消費貨款皆已付清，至付款明細表上所載該筆貨
      款之沖銷日期雖先於出貨日期，但係因丁○○以先刷卡後
      提貨之方式消費之故，因此不能以沖銷日期先於出貨日期
      之記載，認有侵占犯行。
（四）關於客戶「阿丹」之貨款2 筆2,800 元、8,640 元部分，
      印象中係以現金支付，而被告收受現金款項後，通常隨即
      交予店員丙○○轉交給總公司即台灣順禮洋酒有限公司（
      下稱順禮公司）之會計報帳，至於何以與帳目報表記載有
      異，伊則不知情，可能係作帳過程中經手太多人而有誤差
      ，或者因為金額不大，被告疏未交予店員丙○○，然無論
      如何，絕無侵占之情事。
（五）再者，告訴人遲至95年5 月11日即被告離職前一日始告知
      前揭貨款帳目有問題，其時間距離上開各筆貨款消費之日
      業已久遠，被告早已不復記憶各筆貨款之具體消費情形。
      況且，被告係新手，對於電腦之操作本不甚熟悉，亦有可
      能於作業間誤將他筆消費沖銷之可能，並非有何告訴人所
      指訴之侵占犯行等語置辯。
四、按刑法第336 條第2 項之業務侵占罪，係以意圖為自己或第
    三人不法之所有，而侵占自己因業務關係持有他人之物為構
    成要件。即侵占罪之成立，須以行為人持有他人之所有物，
    而變易原持有之意思為不法所有之意思為必要。另刑法上之
    侵占罪，以意圖為自己或第三人不法之所有，而擅自處分自
    己持有之他人所有物，即變持有為不法所有之意思為其構成
    要件。若未持有他人所有物，僅依約定應給付他人之物而未
    給付，則係民事上違背履行契約問題，與侵占罪之要件不合
    。亦經最高法院著有72年度台上字第1575號判決要旨可參。
五、證人即告訴代理人甲○○固於本院審理時證稱被告侵占之情
    形，分別有：（一）94年9 月6 日銷售給吉德門公司（即戊○○），金額為178360元，被告於94年11月10日電腦沖銷該
    款項，但是告訴人公司會計核對，並沒有任何支票掛號或是
    匯款紀錄。（二）94年12月27日出貨，客戶名稱為台灣干那
    公司，金額為8640元，被告於94年11月10日沖銷該筆帳款。
   （三）94年9 月30日出貨，客戶名稱為「阿丹」，金額為280
    0 元，被告於94年11月26日沖銷該筆帳款，但告訴人公司並
    未有這筆帳款之入帳。（四）94年12月22日出貨，客戶名稱
    為丁○○，金額為8374元。被告雖於94年11月10日沖銷該筆
    帳款，然該筆貨物之銷售日期則為94年12月2 日。（五）95
    年1 月5 日、2 月8 日出貨，客戶名稱為後院PUB ，金額分
    別為20160 元、9240元，均未有沖銷日期，屬於未收款等語
    ；被告否認有侵占前開款項，並以前揭情詞置辯，其前開所
    辯是否可採，茲分述如下：
（一）關於「後院PUB 」之應收貨款2 筆20,160元及9,240 元部
      分：
      依告訴人所提出之卷附付款明細表所載，95年1 月5 日及
      同年2 月8 日，雖載有「後院」2 筆，分別為20,160元及
      9,240 元，並註記「未收到」等語，惟參以上揭2 筆消費
      之「沖銷日期欄」，並未有任何沖銷記錄之記載；況且，
      證人即告訴人公司之門市店員丙○○於本院審理時證述：
      「（一般記載沖銷日期，是否代表承辦人有收到款項，才
      會這樣記載？）對。」等語（見本院卷第29頁），證人甲○○亦具結證述：上開「後院PUB 」2 筆20,160元及9,24
      0 元部分之貨款沒有沖銷日期，應屬於未收貨款無訛，因
      此，才提出本件訴訟，且事後公司有派員瞭解，「後院PU
      B 」亦沒有支付貨款予被告等語綦詳（見本院卷第25頁背
      面、第26頁），是前開「後院PUB 」之2 筆貨款並未交付
      予被告，且被告亦未收受該2 筆貨款，至為明確。因此，
      被告辯稱：伊並無收受「後院PUB 」之2 筆貨款等語，尚
      非無據，洵堪可信。被告既未受領「後院PUB 」之2 筆貨
      款，自無易持有為所有之侵占犯行，應堪認定。
（二）關於客戶戊○○之應收貨款178,360 元部分：
      參之前開付款明細表所載，客戶戊○○於94年9 月6 日之
      消費178,360 元1 筆，雖已註記沖銷日期為94年11月10日
      。然查，依證人戊○○於本院97年1 月15日審理時證述：
      依伊公司資料所示，伊於94年間於告訴人公司之消費分別
      為8 月15日消費153,900 元、9 月12日消費153,900 元及
      12月24日消費165,600 元各1 筆，惟帳單上並沒有94年9
      月6 日這一筆消費，且告訴人公司亦未通知要付款，伊是
      根據發票付款，告訴人公司沒有拿發票給伊，伊帳單上亦
      沒有這筆錢付出去，伊找不到有付款紀錄、發票或是收貨
      單等語綦詳（見本院卷第47頁背面）。復佐以告訴人於本
      院審理時未能提出該筆貨物之銷貨單、簽收單等交易資料
      等情以觀，是告訴人與證人戊○○間是否確有該筆178,36
      0 元交易存在，已非無疑。再者，證人甲○○於本院審理
      時證稱：被告曾將客戶王幸芳尚未支付之貨款6,314 元誤
      為沖銷註記等情（見本院卷第25頁背面），顯見被告辯稱
      ：伊對於電腦之操作本不甚熟悉，亦有可能於作業間誤將
      他筆消費沖銷等語屬實。綜上以觀，證人戊○○根本尚未
      支付該筆交易之貨款，被告既未受領該筆貨款，自無侵占
      該筆貨款可言。
（三）關於客戶丁○○之應收貨款8,374元部分：
      依前揭付款明細表所載，客戶丁○○固於94年12月22日於
      告訴人公司消費8374元，且已於94年11月10日沖銷。惟參
      之證人丁○○於本院97年1 月15日審理時具結證述：伊因
      時日久遠而不復記憶是否有該筆消費存在，然依伊之消費
      習慣，通常皆係使用信用卡支付貨款，除非消費金額不大
      ，譬如未逾2 、3 千元，且剛好身上有帶現金時，始使用
      現金支付貨款等語（見本院卷第48頁背面）。準此，依證
      人丁○○消費經驗習慣觀之，上開貨款金額既高達8374元
      ，證人丁○○應係以刷卡方式支付無訛，惟遍觀證人丁○○當庭庭呈94年間之信用卡帳單（見本院卷第62至第67頁
      ）、告訴人庭呈之丁○○簽帳單（見本院卷第71頁）等，
      均未見有該筆8374元之消費記錄。是以，關於告訴人公司
      與證人丁○○間，是否有該筆應收貨款8,374 元之交易，
      已非無疑。再者，由證人鍾淑慧於本院審理時庭呈之「期
      間客戶銷售檢核表」以觀（見本院卷第68頁），係於「其
      他付款」欄註記該筆款項之付款方式，證人鍾淑慧證稱：
      「除了現金以外，都算是『其他付款』，有刷卡、有賒帳
      」（見本院卷第51頁背面）、「（問：8374元有可能是刷
      卡或其他方式？）不是刷卡就是賒帳，不可能是現金」等
      語綦詳（見本院卷第54頁）。是證人丁○○縱有該筆8374
      元之消費存在，亦不是現金交付，而係以刷卡支付方式而
      直接入告訴人公司帳戶，或係賒帳尚未給付。因此，被告
      均無從自證人丁○○取得該筆貨款之現金。被告既未受領
      該筆貨款，自無從犯侵占該筆款項，至為明確。此外，再
      參以上揭信用卡帳單、簽帳單內容以觀，證人丁○○於94
      年12月22日尚使用信用卡刷卡支付9,220元之貨款，而證
      人鍾淑慧證述：該筆9,220元之刷卡，係用以沖銷丁○○
      另筆於同年12月17日之消費，與同年12月22日8,374元之
      貨款無涉等語（見本院卷第50頁背面），惟互核告訴人庭
      呈之「收款沖帳明細表」所載內容以觀（見本院卷第69
      頁），告訴人於94年12月17日之消費金額為9,068元，顯
      與上開94年12月22日刷卡金額9,068元不符。更甚者，證
      人鍾淑慧於本院97年1月15日審判時證述：「（你有無辦
      法提出94年12月17日消費單據或內容？）有。就是這些明
      細及金額。（庭呈客戶銷售檢核表，影印附卷）」、「（
      94年12月17日這些金額加起來並不是9220元？）確實金額
      不對，但是他有多刷，有溢收」、「（你說溢收款，溢收
      多少？）就是9220元扣除9068元」、「（為何會有溢收款
      ？）這我不知道，我是依照報表上面沖銷的，報表上面這
      樣寫」、「（你當時應該已經發現金額不對，你們沒有再
      找丙○○確認？）為什麼不對，這可能要問丙○○當時怎
      麼刷」、「（你剛剛講丙○○給你的帳款是丁○○9220元
      是在沖銷94年12月17日的消費，有無可能是錯的？）這要
      問丙○○本人。這是她寫給我的，我也不確定」等語（見
      本院卷第50頁反面至51頁反面），則證人鍾淑慧對於沖銷
      金額為何不符、有無溢收等情均語焉不詳，又如何肯定證
      人丁○○於94年12月22日之刷卡金額9,068元係在沖銷94
      年12月17日之貨款，而非用以沖銷94年12月22日之貨款？
      是以，證人鍾淑慧前開所證，自不得為被告不利認定之依
      據。基上，公訴人對於證人丁○○上揭8,374元貨款部分
      ，既無法證明證人丁○○與告訴人公司間確有該筆消費存
      在，復不能證明被告業已收取證人丁○○所交付之該筆貨
      款，自不得僅依告訴人片面以付款明細表上沖銷日期與消
      費日期記載不一致，即遽認被告涉有侵占該筆貨款之犯行
      。
（四）關於客戶「阿丹」之貨款2 筆2,800 元、8,640 元部分：
      1.關於付款明細表上所載客戶名稱「阿丹」、貨款金額2,
        800 元部分，雖載明該筆貨款業於94年11月26日沖銷等
        語，且被告於本院審理時復自承：印象中業已收受該筆
        2,800 元之現金，然可能係因金額不大，故可能忘了交
        付予店員丙○○，或者可能因將貨款交付於總公司之過
        程中經手多人，導致作帳過程過程有誤等語。經查，店
        員丙○○每日皆會將門市所收之貨款，於註記該筆貨款
        之支付方式後，經由業務或司機繳回總公司，告訴人公
        司隔日會與丙○○點收所交回前一日之款項等情，業據
        證人丙○○證述明確（見本院卷第32頁），核與被告供
        述相符。是關於客戶「阿丹」之貨款2,800 元部分，既
        記載業於94年11月26日沖銷，則衡諸常情，被告於收受
        後倘未將該筆現金款項交由證人丙○○繳回告訴人公司
        時，則告訴人公司至遲應於隔日點交時，即能依沖銷記
        錄發現有現金貨款短缺之情，何以遲至被告離職前始發
        現未有入帳之理？因此，告訴人指訴被告確實未將「阿
        丹」所支付款項交還予告訴人公司，顯屬無據。被告辯
        稱：可能因將貨款交付於總公司之過程中經手多人，導
        致作帳過程有誤等語，尚非無稽，堪以採信。此外，因
        遍觀卷內所有事證，均無證據得以證明被告確有侵占該
        筆款項，自不得僅依告訴人片面指訴，即遽認被告確有
        上開侵占之犯行。
      2.關於付款明細表上所載客戶名稱「阿丹」、金額為8,64
        0 元之貨款部分，參以證人甲○○於本院審理時具結證
        述：該筆款項客戶並非「阿丹」，應為另一客戶「臺灣
        干那」，當時因沒有客戶名稱，不知道這筆帳是誰的，
        而被告確有支付這筆錢等語（見本院卷第27頁背面）。
        此筆貨款被告既已交付予告訴人，當非侵占，自不得僅
        依告訴人片面指訴，即遽認被告涉有上開業務侵占之犯
        行。
六、綜上，公訴人所提出之證據並無法證明被告有何侵占犯行。
    此外，復查並無其他積極證據，足資認定被告確有業務侵占
    犯行，揆諸上揭規定及說明，自應為被告無罪判決之諭知。
據上論斷，應依刑事訴訟法第452條、第301條第1 項，判決如主
文。
本案經檢察官王育珍到庭執行職務
中    華    民    國    97    年      1   月    28    日
                  刑事第十六庭  審判長法  官  蔡守訓
                                      法  官  徐千惠
                                      法  官  施添寶
以上正本證明與原本無異。
如不服本判決，得於判決送達後10日內，向本院提出上訴狀（應
抄附繕本）。告訴人或被害人如對於本判決不服者，應具備理由
請求檢察官上訴，其上訴期間之計算係以檢察官收受判決正本之
日期為準。
                                      書記官  陳弘文
中    華    民    國    97    年      1   月    28    日


司法院資訊處製作；財團法人民間司法改革基金會備份。
